【裁判字號】    99,上訴,463
【裁判日期】    990728
【裁判案由】    毀棄損壞
【裁判全文】
臺灣高等法院臺南分院刑事判決         99年度上訴字第463號
上  訴  人  臺灣雲林地方法院檢察署檢察官
上  訴  人
即  被  告  甲○○即黃世定
上列上訴人因被告毀棄損壞案件，不服臺灣雲林地方法院98年度
訴字第875號中華民國99年4月20日第一審判決（起訴案號：臺灣
雲林地方法院檢察署98年度偵字第4552、4608號），提起上訴，
本院判決如下：
    主  文
上訴駁回。
    事  實
一、甲○○（原名黃世定）為黃龍德之子。緣坐落於雲林縣西螺
    鎮○○段302、311地號土地為黃龍德與乙○○、黃明輝、黃
    明煌、黃明堂、黃明華所共有，另坐落該2筆土地上有1幢由
    乙○○之母黃廖紅花原始起造但未辦理第一次保存登記之紅
    色磚造平房（門牌號碼為雲林縣西螺鎮○○路90號），該紅
    色磚造平房於民國（下同）98年8月19日前之不詳時間，已
    因年久失修，致部分屋頂坍塌、牆壁破損，而無法遮風避雨
    ，非屬於建築物（下稱本案地上物）。又黃龍德於98 年1月
    22日以乙○○等人為被告具狀向台灣雲林地方法院訴請分割
    上開2筆土地，嗣兩造於98年6月11日以雲林縣西螺地政事務
    所98年4月27日複丈成果圖所示之分割方案在台灣雲林地方
    法院達成和解（98年度訴字第182號），乙○○復當庭表明
    因本案地上物係其母親所建造，尚有其他兄弟，而無權一併
    列入和解或處理。甲○○於和解分割後，仍不滿其父黃龍德
    所分得之土地上（分割後黃龍德所得之土地地號為雲林縣西
    螺鎮○○段302-1、311- 1地號）仍遭本案地上物佔用 ，竟
    基於毀損他人物品之犯意 ，於98年8月19日上午11時許，以
    新臺幣（下同）3萬5千元之代價，僱請不知情之程明乾、吳
    富源，駕駛挖土機在上開地點，將本案地上物全數予以拆除
    、剷平，繼於同年月21日上午某時許，由程明乾、吳富源接
    續將之清理、運出，而全部喪失其效用，足生損害於乙○○
    。
二、案經乙○○訴由雲林縣警察局西螺分局報告臺灣雲林地方法
    院檢察署檢察官偵查起訴。
    理  由
一、認定犯罪所憑之證據及理由
（一）公訴人、被告及辯護人均同意下述之供述或非供述證據之
      證據能力，本院審酌前開證據之作成或取得之狀況，並無
      非法或不當取證之情事，且亦無顯不可信之情況，並無證
      據力明顯過低之情形，復經本院於審判期日就上開證據依
      法進行調查、辯論，依刑事訴訟法第159條之5規定，均具
      有證據能力，合先敘明。
（二）被告於98年8月19日上午11時許，以3萬5千元之代價 ，僱
      請不知情之程明乾、吳富源，駕駛挖土機在上開地點工作
      ，繼於同年月21日上午某時許，再由程明乾、吳富源接續
      將磚瓦、斷枝殘幹清理、運出等情，迭據被告於偵審中自
      承不諱（見警卷一第5-6頁，偵查卷一第13頁 ，原審卷第
      30頁、第62頁反面、第64頁，本院卷99年6月9日筆錄），
      核與證人乙○○於警詢、檢察官面前及原審證述之情節一
      致（見警卷一第2頁 、警卷二第1頁，偵查卷一第9頁，原
      審卷第54-55頁） ，另證人即被告僱請駕駛挖土在現場工
      作之程明乾、吳富源於警詢中亦為相同之證詞（見警卷一
      第9頁、第11頁，警卷二第8頁、第9頁） ，此部分事實足
      堪認定。
（三）
    １按刑法上所稱之建築物，固指定著於土地之一種工作物而
      言，此種工作物必須上有屋頂，周有門壁，足以蔽風雨而
      通出入，且適於人之起居出入者，始得認為建築物（最高
      法院22年上字第269號 、25年上字第2009號判例參照）。
    ２證人乙○○於檢察官偵查中證稱：「我母親在民國70幾年
      過世，所以，就換我當戶長，我實際上也住在那邊，但因
      為颱風弄壞屋頂，我暫時搬到我兒子那邊住。」「（問：
      你說颱風把屋頂弄壞，是如何的程度？）屋頂壞掉，會漏
      水，我是晚上去我兒子那裡住，但白天還是會回來巡一巡
      。」（見偵查卷一第10頁）其於原審審理時證述：「經過
      有一次颱風後，屋頂有毀壞，因該處會漏水，所以我回去
      我孩子那裡住，但我每天都會來來去去，都會回去。」等
      語（見原審卷第51頁反面）。
    ３乙○○與黃龍德因分割共有物之訴，台灣雲林地方法院
        民事庭於98年 3月20日會同雲林縣西螺地政事務所測量
        人員暨乙○○、黃龍德之委任律師前往現場勘驗，該勘
        驗結果為「系爭土地上雜草叢生，有一廢棄平房於其上
        。」業經原審法院調取該院民事庭98年度訴字第182 號
        卷宗核閱明確，並有98年3月20日勘驗測量筆錄1份在卷
        可憑（見偵查卷一第29頁反面）。
      證人即當時參與勘驗之台灣雲林地方法院書記官林美鳳
        於原審證稱：「我看到的房子有屋頂，屋頂是否完整，
        已經沒有印象，好像只有幾片瓦片，我們是從房子的側
        面看，知道是一棟平房，他們說廢棄了，所以我們也沒
        有再過去看」等語（見原審卷第49頁）。
      由告訴人乙○○提出之98年3月18日照片以觀（見警卷
        二第16頁上面照片），該紅色磚造平房周圍雜草叢生，
        左側房屋之右斜屋頂有隆起之瓦片，前後二棟房屋相連
        處即窗戶左上方之磚牆有脫落、破損情況，右側房屋上
        方無法看出有無屋頂，但均遭枯斷枝幹壓在房屋上方。
        乙○○於原審解釋證稱 ：這張照片是我於98年3月20日
        法官要去現場的前2天拍的 （見原審卷第55頁反面）。
        原審質之何以照片中的房屋看起來沒有屋頂？乙○○證
        稱：「屋頂是颱風打壞的。」再問「所以當時就沒有屋
        頂了？」答稱「對，屋頂打壞了，但仍有小門。」等語
        （見原審卷第55頁反面）
    ４證人丙○○證稱：「乙○○他找我去修理房子..，屋頂屋
      瓦破掉，....屋頂還剩一角是好的，屋樑已經塌陷掉在地
      上。」等語（見本院卷99年7月14日筆錄）
    ５綜上可知，由黃廖紅花原始建造之紅色磚造平房，歷經某
      颱風過後，屋頂已有部分坍塌、漏水，且屋樑更已塌陷掉
      在地上，顯已不適人居，則揆諸上開最高法院判例意旨，
      非得認為係建築物，公訴意旨認屬建築物，容有誤會。
二、對於被告辯解本院之判斷
（一）被告辯解要旨
      被告未於審判期日到庭，惟其於99年6月9日本院準備程序
      及原審審理時辯稱：所謂的紅色磚造平房已因年久失修而
      倒塌，不是伊僱用挖土機去拆除才倒的，而且伊多次去找
      乙○○談論過這件事，他也答應讓伊自己出錢去清理土地
      ，伊是清除廢棄物，沒有毀損他人物品云云。
（二）不採的理由
    １本案地上物至遲於原審法院民事庭勘驗時即98年3月20日
      ，尚有類似房屋之外觀，已如理由一（三）３中所述。
    ２證人即在現場操作挖土機之工人吳富源於98年8月19日第
      一次警詢時證稱：「我於98年8月19日13時許，在雲林縣
      西螺鎮○○里○鄰○○路242號，駕駛1台挖土機動手毀損1
      棟『平房』。」「是鐵工程明乾僱請我駕駛1台挖土機動
      手毀損1棟『平房』之工作。」等語（見警卷(一)第11頁）
    ３被告於原審供稱：「（問：紅色磚造平房是否由你僱工剷
      平，後來才又請工人將裡面的磚塊及雜物清理掉？）對，
      本來是矮平房，矮磚牆還在的時候。」「（問：當時該平
      房還有無屋頂？）就都是矮磚牆了，當時我去看的時候，
      已經都沒有屋頂了，已是照片中所示的情形了。」等語（
      見原審卷第64頁），可知被告僱工在現場工作前，該紅色
      磚造平房雖然已經沒有屋頂，但仍留有矮磚牆，與乙○○
      提出之98年3月18日照片（見警卷(二)第16頁上方照片），
      及原審法院民事庭98年3月20日勘驗現場所攝之照片（見
      偵查卷一第29頁）較為相近。
    ４綜上，足認被告僱請吳富源之所為，不只是清理現場遺留
      之廢棄物，而是拆除並清運具有「紅色磚造平房」外觀之
      本案地上物甚明。被告「清除廢棄物」之所辯，顯係翻異
      卸責之詞，不足採信。
    ５證人吳富源於98年9月2日第二次警詢及證人程明乾98年 8
      月19日、同年9月2日之警詢筆錄內雖均證稱 ：「98年8月
      19日係受僱前去清理廢棄物，當時沒有看到紅色磚房，在
      現場只有一些倒塌的磚牆、垃圾、倒下的樹木」云云（見
      警卷二第10頁、警卷一第9頁，警卷二第8頁），惟查吳富
      源第二次警詢之證述已屬翻異第一次警詢證述之詞，且證
      人吳富源第二次警詢及證人程明乾二次警詢之時間，均在
      被告製作警詢筆錄之後，應均屬附和被告所辯之詞，均無
      足採。
    ６被告於原審審理時提出照相機1台 ，經原審勘驗結果，其
      中2張照片與被告於警詢中提出之2幀照片內容相符（見警
      卷(一)第25頁）， 略呈現上開2筆土地上沒有磚造平房，僅
      有倒下之樹木、零星磚塊、碎裂瓦片、污損紙箱、黃色方
      型塑膠籃、藍色及紅色圓型塑膠蔞籃，警卷照片上沒有顯
      示日期，但照相機中出現拍攝的時間均為「98年8月3日上
      午9時8分」 ，有上開2紙照片（見警卷一第25頁）及原審
      勘驗筆錄可按（見原審卷第60頁反面）。卷附照片上沒有
      出現日期，但相機內卻出現日期，衡以現代科技發達，事
      後於相機上加入或更改拍攝日期，恐非難事，被告於99年
      4月6日在原審審理時提出該等證據 ，距案發時間已8月餘
      ，該相機上出現之日期是否確為實際拍攝之時間，在可能
      有其他科技外力介入之疑慮下，尚難逕予採信。何況，被
      告於警詢中提出該2幀照片時 ，係向警表示拍攝日期為「
      98年8月19」，此觀警卷於該2張照片下方註記「攝影時間
      ：8月19日，毀損案涉嫌人黃世定所提供未清理前之照片
      」可明（見警卷二第25頁）。參酌被告於原審亦表示，該
      照片是在案發當天（即98年8月19日）早上所拍攝（見原
      審卷第15頁反面）。被告既怕徒惹事端，於僱請工人動工
      前知道留下證據保全自己，其對於在何時拍照存證，理應
      印象深刻，惟照相機內出現之拍攝日期卻與被告之記憶不
      符 ，則該2幀照片是否真在動工前拍攝？確屬可疑。
    ７證人乙○○於原審證稱：「我沒有答應被告，叫他補償我
      3萬5千元，由我自己拆除房屋或將地上物清理乾淨」等語
      （見原審卷第54頁），被告所辯已取得乙○○同意，亦屬
      屬卸責之詞，不足採信。
    ８證人李鎮助對當時與被告前往協調處理房屋一事之對象是
      否為乙○○，已經不復記憶（見原審卷第58頁反面、第59
      頁），又證稱：「我當時都在場，我當時都在場，我沒有
      聽他們有談到什麼條件」、「當事者叫被告去處理」云云
      （見原審卷第59頁反面），此與被告於警詢時所述其當時
      與乙○○達成以給付乙○○3萬5千元 ，由乙○○在1星期
      內自行拆除之情迥異（見警卷一第5-6頁） ，且證人李鎮
      助既不復記憶「當事者」為何人，其證述自無從遽採為被
      告有利之認定。
    ９綜上所述，被告之所辯，均不足採，本件事證明確，被告
      之犯行堪以認定。
三、論罪科刑之理由
（一）按刑法第354條之毀損罪，以使所毀損之物 ，失其全部或
      一部之效用為構成要件。所謂「毀棄」，係指根本毀滅物
      之存在；「損壞」則謂損害破壞，使物之外形發生重大變
      化，使其效用全部或一部喪失之意；「致令不堪用」乃係
      行為人以毀棄、損壞以外之其他方法，雖未毀損原物，然
      業使其物之效用嚴重減損或喪失而達不復使用之程度。本
      件被告利用不知情之第三人將本案地上物全數予以剷平拆
      除，該等物品之外形已發生重大變化，而全部或一部喪失
      其效用，核其所為 ，係犯刑法第354條之毀損他人物品罪
      。另本案地上物原已喪失遮風避雨之效用，非屬建築物，
      已如前述，公訴意旨認被告係犯刑法第353條之毀損建築
      物罪，容有誤會，起訴法條應予變更。
（二）被告利用不知情之程明乾、吳富源毀損本案地上物，為間
      接正犯。
（三）原審依上開事證，適用前述法律，並審酌被告明知其父親
      黃龍德依分割共有物之和解方案所取得之土地上留有乙○
      ○所有之本案地上物，為取得土地完整之效用，擅自僱工
      操作挖土機予以拆除，足生損害於乙○○，法治觀念淡薄
      ，其所為自應受有相當程度之刑事非難，惟念其年紀尚輕
      ，兼衡公訴人表示本案係因民事糾紛而起，被告惡性非重
      大等一切情狀，量處有期徒刑3月 ，並諭知易科罰金之折
      算標準。經核認事用法均無不合，量刑亦屬妥當，檢察官
      上訴認被告係犯刑法第353條之毀損建築物罪，為無理由
      ，應予駁回。
四、適用法律
    刑事訴訟法第368條。
本案經檢察官吳忠賢到庭執行職務。
中    華    民    國    99    年    7     月    28    日
                  刑事第三庭    審判長法  官    陳義仲
                                      法  官    宋明中
                                      法  官    蔡勝雄
以上正本證明與原本無異。
檢察官如不服本判決應於收受本判決後十日內向本院提出上訴書
，其未敘述上訴理由者並得於提起上訴後十日內向本院補提理由
書。
本件被告不得上訴。
                                      書記官    汪姿秀
中    華    民    國    99    年    7     月    28    日
附錄本案論罪科刑法條：
中華民國刑法第354條
毀棄、損壞前二條以外之他人之物或致令不堪用，足以生損害於
公眾或他人者，處2年以下有期徒刑、拘役或5百元以下罰金。

司法院資訊處製作；財團法人民間司法改革基金會備份。
